【裁判字號】    97,訴,1198
【裁判日期】    980917
【裁判案由】    清償債務
【裁判全文】
臺灣桃園地方法院民事判決              97年度訴字第1198號
原      告  華南金資產管理股份有限公司
法定代理人  壬○○
訴訟代理人  洪榮彬律師
            吳尚昆律師
            李怡卿律師
被      告  庚○○○即黃記船.
            甲○○○即黃記船.
            丁○○ (即黃記船.
            戊○○即黃記船之.
            乙○○(即黃記船之.
兼上五人
訴訟代理人  丙○○即黃記船之.
上六人共同
訴訟代理人  辛○○
上列當事人間請求清償債務事件，於民國98年8 月19日言詞辯論
終結，本院判決如下：
    主      文
原告之訴駁回。
訴訟費用由原告負擔。
    事實及理由
壹、程序事項：
    按原告於判決確定前，得撤回訴之全部或一部。但被告已為
    本案之言詞辯論者，應得其同意。訴之撤回應以書狀為之。
    但於期日，得以言詞向法院或受命法官為之。以言詞所為訴
    之撤回，應記載於筆錄，如他造不在場，應將筆錄送達。訴
    經撤回者，視同未起訴，民事訴訟法第262 條第1項至第3項
    定有明文。查原告於原審起訴時，併請求被告庚○○○等9
    人應連帶給付如其聲明所示之本金、利息及違約金，嗣於民
    國97年10月9 日本院行言詞辯論程序時，以言詞撤回對被告
    張文謙、張瑞玉及張壬謙之起訴，被告於該次言詞辯論期日
    到場，並當場為同意之表示（見本院該日言詞辯論筆錄），
    依上開規定，原告此部分之起訴即生撤回之效力。
貳、實體事項：
一、原告主張：
(一)訴外人己○○前於93年間向原債權人台灣土地銀行股份有限
    公司（下稱土地銀行）申請貸款新台幣（下同）4,000,000
    元，清償日期為113年2月23日，利息自93年2 月23日起至94
    年2月23日止，按年息2.5%計算，自94年2 月23日起至95年2
    月23日止，按土地銀行公告指數型房貸指標利率加計1.32 %
    計算（延滯當時合計為年息2.91%），自95年2月23日起，按
    土地銀行公告指數型房貸指標利率加計1.57 %計算，遲延履
    行時，除仍分別按上開利率計息外，逾期在6 個月以內者，
    並分別按上開利率10% ，逾期6 個月以上者，其超過部分，
    分別按上開利率20% 計付違約金（下稱系爭貸款）。訴外人
    己○○並提供其名下所有坐落桃園縣平鎮市○○段第279 、
    280 地號土地及其上房屋即同段第268 建號建物，設定第一
    順位抵押權予土地銀行，上開借款並已由土地銀行全數撥入
    訴外人己○○於土地銀行中壢分行開立帳戶內。惟己○○僅
    繳息至94年3 月23日，依約定書規定，全部債務視同到期，
    故目前合計尚餘請求聲明所示之本金、利息及違約金未清償
    。而本件債權人土地銀行於96年4 月27日依照金融機構合併
    法第15條規定，出售該債權予原告，並於96年6 月12日完成
    交割，且依照同法第15條第1 項第1 款準用第18條第3 項之
    規定為聯合公告，以代債權讓與之通知，是本案之債權業已
    合法移轉於原告。
(二)今債務人即訴外人己○○過世後，由訴外人黃記船繼承且未
    拋棄繼承，嗣訴外人黃記船過世後，再由被告等人繼承，是
    原告爰依法向被告人等請求清償本件債務，依法洵屬有據。
    又己○○雖另有配偶即訴外人蘇澖珍，惟該訴外人蘇澖珍係
    大陸地區人士，依臺灣地區與大陸地區人民關係條例第66條
    規定，其未聲明繼承已逾三年，依法視為拋棄其繼承權，故
    原告未將訴外人蘇澖珍列為繼承人一併請求。並聲明：1.被
    告人等應連帶給付原告4,000,000 元，及自94年4 月23日起
    至清償日止按年利率百分之2.91計算之利息，暨自94年4 月
    23日起至清償日止，其逾期在6 個月以內者，按上開利率10
    % ，超過6 個月者，就超過部分，按上開利率20% 計付之違
    約金。
二、被告方面：
    訴外人己○○於生前即患有腎臟病，必須每天洗腎，無法正
    常工作及收入，其亦無任何存款或積蓄，更遑論其有能力購
    買不動產，從而，原告稱訴外人己○○向土地銀行辦理房屋
    貸款購買房屋，並以系爭房屋設定第一順位抵押權權予原債
    權人土地銀行貸款400 萬元云云，顯非事實。依民事訴訟法
    之規定，原告應先證明讓與人土地銀行對訴外人己○○之債
    權係真正、合法存在。然關於原告提出之住宅貸款契約書、
    抵押權設定契約書及無租賃切結書等證物上己○○之簽名，
    被告等人均否認系爭書證及簽名之真正。蓋依被告等人對訴
    外人己○○之了解，其生前對外之簽名皆係以黃「」霖為
    之，惟系爭原告所提出之證物，上載之簽名皆為黃「雙」霖
    ，與訴外人己○○於生前之簽名習慣不同，故被告等人否認
    系爭書證及簽名之真正，被告主張讓與人土地銀行對己○○
    之房屋貸款債權，自始不存在。並聲明：1.原告之訴駁回。
    2.如受不利益判決，願供擔保請准宣告免為假執行。
三、本件原告所主張之事實，固有原告提出住宅貸款契約書、抵
    押權設定契約書、無租賃切結書、債權讓與證明書、刊登公
    告（皆為影本）等文件可稽。被告則矢口否認訴外人己○○
    向土地銀行借款之情事，並以前揭情詞置辯。按民事訴訟如
    係由原告主張權利者，應先由原告負舉證之責，若原告先不
    能舉證，以證實自己主張之事實為真實，則被告就其抗辯事
    實即令不能舉證，或其所舉證據尚有疵累，亦應駁回原告之
    請求（最高法院17年上字第917 號判例參照）。次按私文書
    之真正，如他造當事人有爭執者，則舉證人應負證其真正之
    責。當事人提出之私文書必須真正而無瑕疵者，始有訴訟法
    之形式的證據力，此形式的證據力具備後，法院就其中之記
    載調查其是否與系爭事項有關，始有實質的證據力之可言（
    最高法院47年台上字第1784號、41年台上字第971 號判例參
    照），故按照舉證責任分配之原則，應由主張借款存在之原
    告，就訂立貸款契約書之真正及借款契約之事實負舉證之責
    。
四、查原告所提貸款契約書等既為私文書，且為被告等否認其上
    借款人簽名之真正，原告即應就系爭貸款契約書之真正負舉
    證責任。而借款人即訴外人己○○已於94年4 月25日死亡，
    有戶籍謄本一件在卷，本院為取得己○○之簽名筆跡，即依
    兩造之聲請分別於向內政部移民署詢問己○○89年間申請大
    陸配偶來台之相關書面文件是否為親自簽名，經桃園入出境
    移民署桃園服務站回覆表示：如該書面係代辦，則無法保證
    其上簽名係本人所親為，有本院97年11月24日公務電話記錄
    可稽；並於97年11月21日及同年12月4 日分別向土地銀行調
    閱己○○開立帳戶時之開戶資料、存款印鑑卡原本等簽名文
    件之正本，經該行回覆不便提供正本，有台灣土地銀行中壢
    分行97年12月18日壢存字第0970001225號函，故僅有影本可
    參；分別於同年11月21日及27日向新屋鄉戶政事務所調閱己
    ○○辦理結婚登記及換發身分證時之簽名文件正本，而換發
    身分證申請書部分經該所回覆因表示：因逾保存年限業已銷
    毀，有新屋鄉戶政事務所97年12月9 日桃新鄉戶字第097000
    4530號函在卷；於98年1 月9 日分別向新國民綜合醫院及佑
    民醫院調閱己○○第一次就診時親自簽名之文件正本，亦分
    別經新國民醫院回覆表示該資料因颱風受損業已銷毀，佑民
    醫院回覆表示第一次就診資料為該院掛號人員所填寫，並無
    己○○之親筆簽名等語，分別有新國民醫院98年1 月16日新
    國醫院字第98010 號函、佑民醫院98年1 月16日祐字第0980
    11601 號函在卷；於同年4 月22日向署立桃園醫院調閱己○
    ○之就診記錄及病歷，惟經該院回覆表示病歷之基本資料並
    非必為本人親寫，有本院98年5 月26日公務電話記錄在卷；
    同年4 月22日向健保局調閱己○○之投保資料，經該局北區
    分局回覆已逾保存年限無法提供，中央健康保險局北區分局
    98年5 月21日健保桃承二字第0983003147號函在卷。因上開
    資料皆無法獲得而作為鑑定筆跡之基礎資料，復經本院於98
    年1 月8 日諭知被告陳報己○○之親筆簽名，其亦未提出，
    則本件僅得以得獲取之資料即上開己○○辦理結婚登記申請
    書之親筆簽名，及原告檢附之系爭貸款契約書原本、現金卡
    更換印鑑證明申請書、現金卡申請啟用登錄申請書原本為鑑
    定資料，囑託法務部調查局鑑定系爭貸款契約書上之簽名及
    印文，是否為訴外人己○○之簽名及印文，惟經該局於98年
    2 月20日回覆表示：因送鑑資料不足而無法鑑定，有該局98
    年2 月12日調科貳字第09800053890 號函在卷可稽。而依上
    開資料呈現之簽名筆跡，其筆勢、運筆流暢度、字體結構雖
    有部分相似，但亦有部分難以比對，是上開筆跡實無法逕以
    肉眼辨識是否為己○○之簽名，尚難據此認為系爭貸款契約
    書之真正，故原告執有上開單據實不足以證明有借款之事實
    。
五、復查系爭貸款契約並無其他保證人存在可供本院調查，債務
    人己○○亦已死亡，無從命其至本院供當時承辦人員確認是
    否為訂立系爭貸款契約之本人，且系爭貸款契約係於92年2
    月10日即已訂立，至本件起訴時已逾5 年又5 月，按諸一般
    人之記憶，對於原不相識而僅在簽約時見面之人，事隔數年
    後，尚難期待能有清楚之記憶。而本院亦分別於97年11月26
    日、98年4 月22日及同年6 月24日最後言詞辯論其日，詢問
    原告是否尚有應調查事項或補充，抑或其他主張或舉證，其
    皆表示已無其他應調查事項及舉證，本於民事訴訟採當事人
    進行原則及辯論主義，本院審酌上開情事，認為已無傳喚當
    時承辦人員進行調查之必要，逕以原告所提出之證據資料為
    認定即為已足。
六、綜上，原告所提資料無法證明系爭貸款契約為債務人己○○
    所簽訂，復未提出其他證據資料以供本院調查，其既無法舉
    證證明與債務人即訴外人己○○成立借貸關係，則依舉證責
    任分配之法則，自應由原告負擔無法舉證之不利益。因此，
    其基於消費借貸及繼承之法律關係，請求被告等給付如其聲
    明所示之款項，並無理由，應予駁回。
七、本件事證已臻明確，兩造其餘攻擊、防禦，於判決之結果不
    生影響，爰不一一論述，附此敘明。
八、據上論結，原告之訴為無理由，依民事訴訟法第78條規定，
    判決如主文。
中    華    民    國    98    年    9     月    17    日
                  民事第一庭    法  官  陳婉玉
以上正本係照原本作成
如對本判決上訴，須於判決送達後20日內向本院提出上訴狀
中    華    民    國    98    年    9     月    17    日
                                書記官  利冠蔚

司法院資訊處製作；財團法人民間司法改革基金會備份。
